臺灣板橋地方法院刑事判決　　　　　　　　　　　　八十九年度訴字第一六六三號
　　公　訴　人　臺灣板橋地方法院檢察署檢察官
　　被　　　告　己○○　女四十.
　　指定辯護人　甲○公設辯護人　吳天明
　　被　　　告　癸○○　男五十.
　　選任辯護人　黃麗蓉律師
　　　　　　　　劉秋絹律師
右列被告因偽造有價證券等案件，經檢察官提起公訴（八十八年度偵續字一第三八號
、八十九年度偵字第一五八五六號），甲○判決如左：
    主  文
己○○、癸○○共同意圖供行使之用，而偽造有價證券，各處有期徒刑參年貳月。
附表所示之物沒收之。
    事  實
一、癸○○為台灣川木建設股份有限公司（下稱川木公司）之負責人與其配偶己○○
    共同召募資金為土地投資，戊○○與案外人乙○○、丙○○、壬○○等人均參與
    該項投資，而共同出資，因川木公司之股東均為癸○○之親屬，癸○○為取信投
    資人遂重新申請廣佳建設股份有限公司（下稱廣佳公司），設址臺北縣板橋市○○街四十六號，實際辦公處所在台北縣土城市○○街七巷十一號五樓，並由投資
    人戊○○擔任名義負責人，投資之款項先由「景陽」收取，存入川木公司，而原
    投資案欲申購之土地因產權分割涉訟未果，後改為「石牌天下（廈）」工地投資
    ，不願意轉投資之投資人丙○○、壬○○等人則由癸○○退回投資款，嗣後癸○○並以廣佳公司之名義購買四筆土地，戊○○因係名義負責人乃配合癸○○之要
    求，以癸○○所交付之印鑑，前往台灣省合作金庫營業部申設之0000000
    000000帳戶，欲向合作金庫營業部辦理土地融資，後因徵信未過，未能辦
    理融資，因癸○○是召集人，投資人錢都匯給癸○○，由癸○○存提，戊○○不
    疑有他，遂將印鑑交予癸○○保管，癸○○、己○○二人竟基於意圖供行使之用
    之犯意連絡，明知未經負責人戊○○之授權，於民國八十六年七月二十四日前之
    某日，在台北縣土城市○○街七巷十一號五樓，盜用渠等所持有以廣佳公司在台
    灣省合作金庫營業部申設之0000000000000帳戶所用之公司印章及
    負責人戊○○印章，偽以廣佳公司名義，虛開票號為ＴＨ００１４０５號、發票
    日為八十五年六月五日、到期日為八十六年六月三十日、面額新台幣（下同）八
    百萬元、未指定受款人之本票乙張，由己○○收執，復偽造簽約日為八十五年六
    月五日之廣佳公司向己○○借款四百六十萬元之借據及借款切結書各乙份，並盜
    蓋上揭渠等所持有之印鑑於其上而偽造私文書及有價證券，以作為渠等確有借款
    給廣佳公司之依據，進而於八十六年七月二十四日，由己○○檢具上開偽造之本
    票乙紙，向臺灣板橋地方法院聲請准予強制執行而行使之，致使廣佳公司為免受
    強制執行，不得已與之達成協議給付上該票款，而於戊○○查悉偽造本票之情事
    提出告訴時，己○○復於八十七年四月三日在檢察官偵查時當庭提出上揭偽造之
    借據、借款切結書以資作為取得本票之依據而行使之，以上均足生損害於廣佳公
    司與負責人及其他股東之相關權益。
二、案經廣佳公司代表人戊○○訴請台灣板橋地方法院檢察署檢察官偵查起訴。
    理  由
一、本件訊據被告己○○、癸○○二人，均矢口否認涉有上揭犯罪事實，辯稱：上開
    繫案之本票、借據、借款切結書等均係告訴人廣佳公司負責人戊○○代表廣佳公
    司，向被告己○○借款四百六十萬元時所簽發、書立的，而上該款項之來源則係
    案外人辛○○所歸還癸○○之入股金，告訴人為取信於己○○，乃一併出示在合
    庫營業部之印鑑影本，並將印鑑卡交付共同被告己○○留存，且告訴人上開合庫
    營業部帳戶內之款項匯還被告癸○○所經營之川木公司，係因被告為廣佳公司支
    出費用，廣佳公司還予被告，並無不合理之處，另投資人退股，伊係聽告訴人之
    命由川木公司支付，嗣後再由廣佳公司匯款支付，且其中一筆款項一百零八萬為
    廣佳公司匯款予廣佳公司，益見該戶頭為廣佳自行使用之戶頭，提款單上之字跡
    亦非被告等人之字跡，更可見合作金庫帳戶為戊○○自行使用，告訴人交付被告
    己○○之切結書，既係告訴人事先備妥交付，被告己○○未注意要求告訴人簽名
    ，無從以此推測其犯行，再約定高額違約金乃一般借貸，迫使借款人還款之常用
    方法，並不足為奇，被告二人並無使用戊○○之印鑑，戊○○之印鑑均係他自己
    保管，告訴人於之前的訴訟中亦自承印鑑均由告訴人自行保管等語。被告癸○○
    復辯稱：伊替廣佳公司付錢，因當時公司所有的事都是庚○○在辦理的，庚○○
    叫伊怎麼做，伊都聽庚○○的，其他投資人要退股，雖均係伊開支票，但伊僅係
    受告訴人之命辦事，且若伊於合作金庫開戶後即取走印鑑，告訴人應儘速變更印
    鑑章，為何遲至八十七年一月十九日始為印鑑變更，告訴人之指述顯不足採，再
    告訴人於八十五年七月二十日、七月二十三日，以個人名義匯款入川木公司，支
    付票款，是告訴人利用川木公司之支票支出費用，乃為告訴人從商平常行為，並
    無何奇異之處，公設辯護人復辯稱：告訴人為公司之負責人焉有不自行保管印章
    之理，且告訴人自承印鑑交予被告癸○○，表示告訴人已授權被告癸○○使用公
    司票據，而系爭本票係因廣佳公司與川木公司有財務往來所產生，非屬告訴人個
    人向癸○○借款，縱有簽發本票，應屬公司財務調度，被告癸○○自有權為之云
    云。經查：
    (1)右揭事實，業據告訴代表人戊○○指述：伊並沒有以廣佳公司之名義向己○○
      借款，亦沒有簽立本票、借據、借款切結書，若係伊簽署之文件，不可能沒有
      伊之簽名，本票上之印章是癸○○拿給伊，主要是貸款用的，在合庫有開戶後
      ，伊就拿還給被告癸○○，癸○○都還有一直在用，後來伊才去重新申請印鑑
      ，因為癸○○那時徵信沒過，沒辦法貸款，把印章交給被告癸○○，因那時伊
      是投資人，癸○○是召集人，投資人錢都要匯給癸○○，由他存提，而伊是廣
      佳名義上的負責人，癸○○不能另外開戶，所以開完戶才把印鑑交給癸○○，
      而且因為是儲蓄存款帳戶，想帳戶內並沒有存款，不會有什麼問題，後來印鑑
      就沒有拿回來，沒有想到被告會偽造票據，那時候確實有要辦建築融資，因為
      銀行要徵信，所以貸款時癸○○、乙○○、伊，三人均有去銀行，提出告訴後
      ，印鑑還在被告那邊，才會去變更印鑑，此印鑑與公司設立登記所用之印鑑並
      不一樣，雖然伊那時候知道要伊當負責人有要求要伊選會計師辦理公司登記，
      並由伊取回公司登記印鑑章，但實際公司之業務均係癸○○在處理等語綦詳（
      詳參八十八年度偵續字第三十八號卷第一九三頁、甲○卷一第一三三頁、第一
      三四頁、卷二第十頁、第十一頁、第一一０頁）。
    (2)再查，告訴人係於八十四年間參與被告癸○○以川木公司所召集之土地投資案
      ，且因川木公司為家族企業，投資人乙○○為求自保，要求重新申請公司，遂
      有廣佳公司之設立，投資之款項則先由叫「景陽」的人收取，存入川木公司，
      後再轉到廣佳公司，而原投資案欲申購之土地因產權分割涉訟未果，後改為「
      石牌天下（廈）」工地投資，不願意轉投資之投資人（丙○○、壬○○等人）
      均有退回投資款，有入廣佳公司名下之人（戊○○、乙○○等人）才沒退回投
      資款，並以廣佳公司之名義購買四筆土地，向合作金庫營業部辦理土地融資，
      乙○○於八十五年二月二十五日有來廣佳公司上班，乙○○薪水四萬，乙○○
      之太太三萬，乙○○並有到合作金庫辦理對保，癸○○並委託林文進為廣佳公
      司之石牌天下作設計等情，已據被告癸○○自承在卷。核與證人林文進所證：
      伊幫廣佳公司負責設計，是癸○○委託伊設計的等語相符。亦與證人乙○○所
      證：伊自八十五年二月受僱被告癸○○前往廣佳公司上班，並受謝信的之託前
      往合作金庫辦理「石牌天下」之對保手續，癸○○係伊之上司，對癸○○所交
      代辦理之事項，不疑有他，但該對保嗣後因被告之信用問題而停止之情相符。
      參諸證人庚○○於甲○調查時所證：廣佳公司那時是由戊○○、癸○○管理，
      他們二人一起請伊到工地，至於公司之出資、稅務均由他們二人處理，伊均不
      知悉等語明確。及被告己○○所供：廣佳公司帳冊八十五年八月以後由戊○○
      管理，之前零用金等由川木代管，支出也是由伊代支出，然後向戊○○申請，
      總帳由戊○○作，戊○○管理，（印）章都是在廣佳公司放著，公司他們可以
      搬、他們都不搬，伊也沒有辦法等語（詳參八十五年度偵字第二０三三一號卷
      第八頁、第十五頁反面、第十六頁、第三十頁反面、第三十五頁反面、第四十
      七頁正、反面、第九十四頁、第一０三頁、第一０九頁反面、八十七年度偵字
      第六一九二號卷第六十八頁反面、第一一七頁、甲○八十六年度易字第四０六
      ０號卷一第二十四頁、第二十五頁、第四十六頁反面、第四十七頁反面、卷二
      第七十三頁、第一一０頁）。是堪信告訴人戊○○雖係名義負責人，由伊選會
      計師辦理公司設立登記，並保管公司設立之印鑑章，惟廣佳公司八十五年八月
      之前之業務、資金往來應均仍由癸○○、己○○處理，顯無疑義，且系爭印鑑
      與公司設立登記所使用之印鑑並不相同，已經甲○勘驗屬實，並有廣佳公司申
      請設立之印鑑及告訴人前往臺灣省合作金庫營業部申設之000000000
      0000帳戶所用之印鑑卡存卷可按，是戊○○所自承保管之印章為公司設立
      登記時所用之印章，而非本案偽造本票所用之印章，被告癸○○所辯：告訴人
      有自承伊保管系爭印鑑云云，顯不足採。
    (3)復查，被告癸○○固有於八十五年六月五日自板橋信用合作社匯款四百六十萬
      元入廣佳公司在台灣省合作金庫營業部申設之0000000000000帳
      戶，惟隨即自同年六月十一日起至同年七月十五日止，陸續匯還被告癸○○所
      負責之川木公司共二百六十萬元，而於同年六月十五日提款一百零八萬元匯入
      台北中小企業（今台北國際商業）銀行汀洲分行廣佳公司帳戶，五萬元轉入己○○之帳戶，餘款則係提領現金等情，亦有合作金庫銀行營業部九十年十月十
      六日（九０）合金營櫃字第六九九四號、合作金庫銀行新莊分行九十年十月二
      十三日（九０）合金莊存字第五四三四號函存卷可按（詳參甲○卷一第一四三
      頁至第一五四頁）。而匯入川木公司之款項中有用以支付當初不願意轉投資廣
      佳公司之退款，已據證人壬○○於甲○調查時證述：癸○○拿給伊的票據，不
      知是借款，還是投資額，已經有點忘了，是後來覺得怪怪的才將錢要回來等語
      歷歷。證人丙○○於甲○調查時亦證稱：川木公司帳戶所開立之票據，是由癸○○拿給伊的，因八十四年底癸○○找伊投資蓋台北之工地，後來伊覺得癸○○之做法怪怪的，因此要求退股，退回給伊的都是投資金額等語明確（詳參甲○卷一第二三０頁、第二三一頁）。此並據被告癸○○自承：壬○○係由何美
      惠代表投資、何美惠、丙○○要求退股，伊開具川木公司之票據予渠等人等情
      在卷（詳參甲○卷二第九頁、第四十八頁），是該部分之支出顯與後來願意轉
      投資之其他股東無關，焉有可能由廣佳公司支付之理，被告先辯稱：匯還川木
      公司是返還廣佳公司積欠川木公司之廣告費用，後又改稱：伊受告訴人之命返
      還退股金，後再由廣佳支付云云，顯均不足採。
    (4)次查，四百六十萬元中一百零八萬元雖匯入廣佳公司汀洲分行帳戶，經甲○調
      閱合作金庫匯款申請書代收入傳票，其收款人欄上雖有廣佳建設股份有限公司
      戊○○之簽名，惟與告訴人戊○○於合作金庫開戶之印鑑卡上簽名，以特徵比
      對法經筆跡鑑驗，筆跡並不相符等情。亦有內政部警政署刑事警察局九十年十
      一月二十二日刑鑑字第二一八０九二號鑑驗通知書在卷可稽。而匯款人欄所填
      載之姓名為己○○，並有收入傳票附卷可稽，被告己○○亦自承此筆款項為伊
      所領取無訛（詳參甲○卷三第六十頁），是被告癸○○辯稱：是戊○○自行領
      取云云，亦不足採。且匯入廣佳公司後由丁○○領回，此同前為向癸○○領回
      之投資款，因戊○○為丁○○之姑姑，而癸○○說丁○○之部分歸入伊姑姑戊○○之名下，所以丁○○才向戊○○要等情，亦據證人丁○○於甲○調查時證
      述明確（詳參甲○卷二第一五八頁），是己○○領取款項匯入廣佳公司之帳戶
      ，亦為返還先前退股之投資額，僅因歸入戊○○之名下，所以匯入戊○○之帳
      戶，此顯亦與廣佳公司應支付之款項無關，另川木公司票據支付之款項雖有工
      地柏油、廣告費用，惟是否確係廣佳公司應支出之費用，無從查悉，參諸己○○所供零用金等由川木代管，支出也是由伊代支出，然後向戊○○申請等情如
      前，則若確係廣佳公司應支出之費用，亦應係川木支出後再向廣佳公司申請，
      焉有可能負責人戊○○均不知悉之理，益徵四百六十萬元非屬廣佳公司支付之
      款項，應為被告二人自行支用之款項，領款之印鑑為被告二人使用，洵無疑義
      。
    (5)又查，被告二人提出與辛○○、戊○○所簽立之協議書、本票、借據、借款切
      結書、股金收據，證明廣佳公司向渠等借款，惟觀之借據、借款切結書、股金
      收據之內容，僅見證人癸○○係手書之字跡外，餘者均係打字繕印之文字，並
      無告訴人廣佳公司負責人戊○○之親自簽名字跡，亦無借款之債權人己○○之
      署押或簽名，而其上蓋用之印鑑即為廣佳公司在台灣省合作金庫營業部申設之
      0000000000000帳戶之印鑑，亦據被告癸○○自承無訛（詳參甲○卷三第六十頁），另協議書上之印鑑則與上揭文件所用亦不同，且僅有協議
      書有戊○○之簽名（按告訴人僅承認此協議書為伊本人所簽立），再觀全卷告
      訴人所簽署之其餘文件除蓋印外，均有簽名，此並有買賣合約書、第一銀行之
      借據、協議書等存卷可按，是借款、借款切結書，是否確為告訴人所簽署即啟
      人疑竇，且同為股東僅被告二人有股金收據（附甲○卷一第四十五頁、八十八
      年上易字第四一０七號第四十四頁），證人乙○○並無拿到等語，亦據證人乙○○證述在卷（詳參甲○卷三第六頁反面），告訴人戊○○亦未曾見過該文件
      ，並據告訴人指述歷歷在卷，是此股金收據顯非廣佳公司戊○○所開立無疑，
      雖告訴人當初因資金進出之必要，將印鑑交付被告癸○○使用，被告二人提存
      自己之款項，應認有經戊○○之授權使用，惟股金收據之開立時間為八十五年
      六月一日較系爭印鑑開戶時間八十五年六月四日為早，告訴人是開戶之後始交
      予被告使用系爭印鑑，此股金收據非告訴人所簽立，告訴人應無授權使用，是
      否有偽造之犯行，尚非無疑，惟該部分並非當初被告二人用以作為借款之依據
      ，無從認具概括犯意為之，復未據公訴人起訴，甲○自無從審酌，然益徵同樣
      僅是打字繕印之文字之借款、借款切結書非為告訴人所書立應無疑義，且依告
      訴人所自承係因資金進出提存有必要所以將印章交給癸○○，系爭帳戶且為儲
      蓄帳戶，無從認告訴人有授權被告癸○○重新申請支票帳戶使用，被告上揭辯
      詞顯均不足採。
    (6)末查，告訴人於八十六年十月就伊所起造之建物為保存登記，始知悉法院之強
      制執行，而得知被告持有發票人為告訴人之本票，其後始於八十七年一月十九
      日變更印鑑，並提出告訴，與常情並無違誤。且被告二人偽造借據、借款切結
      書、本票後持向甲○聲請准予強制執行而行使之，廣佳公司為免受強制執行，
      不得已與之達成協議給付上該票款，顯已生損害於廣佳公司與負責人及其他股
      東之相關權益甚明。
    (7)綜上，被告二人所辯均不足採信，堪信告訴人之上揭指述屬實。此外，並有被
      告二人偽造之票號為ＴＨ００１４０５號、發票日為八十五年六月五日、到期
      日為八十六年六月三十日、面額八百萬元、未指定受款人之本票乙張、偽造簽
      約日為八十五年六月五日之廣佳公司向己○○借款四百六十萬元之借據乙份及
      借款切結書乙份存卷可按，本件事證明確，被告二人犯行洵堪認定。
二、核被告己○○、癸○○二人所為，均係犯刑法第二百十條、第二百十六條行使偽
    造私文書罪（公訴人就行使偽造私文書之部分雖未起訴，惟該部分與起訴偽造私
    文書之部分，屬吸收關係，僅依一個刑罰法規加以評價，為單純一罪，甲○自得
    併予審理，附此敘明）、同法第二百零一條第一項偽造有價證券罪。被告二人相
    互間，因有犯意之連絡及行為之分擔，為共同正犯。被告二人行使偽造有價證券
    行為，係直接用以取得票面金額之對價，應包含詐欺性質，故不另論以詐欺取財
    罪，公訴人認被告二人另涉犯刑法第三百三十九條第一項之罪云云，容有誤會。
    另被告二人偽造之私文書雖有二份，然格式一致均係打字為之，且日期相同，顯
    時間密接，而此二份私文書均係被告二人欲用來證明告訴人借款之事實，是被告
    二人主觀上應出於一單一犯意，在時間、空間密接之情狀下，接續侵害同一法益
    ，實現同一構成要件，而成立一罪，應屬接續犯，而非連續犯，公訴人所認亦有
    誤會。被告二人盜蓋印章之低度行為應為偽造私文書、有價證券之高度行為所吸
    收，另偽造私文書、行使偽造有價證券之輕度行為，應分別為行使偽造私文書及
    偽造有價證券之重度行為所吸收，均不另論罪。再者，被告二人所犯上該二罪間
    ，因有方法結果之牽連關係，為牽連犯，應從一重偽造有價證券罪處斷。爰審酌
    被告二人之素行、犯罪之動機、目的、手段及對被害人所造成之危害、所得利益
    、犯罪後態度等一切情狀，分別量處如主文所示之刑，以資懲儆。又上開如附表
    (1)所示之偽造本票一紙，依刑法第二百零五條規定，不問屬於犯人與否，併予宣
    告沒收。另如附表(2)所示偽造之借據、借款切結書，為被告二人所有，供犯罪所
    用之物，爰依刑法第三十八條第一項第二款沒收之。
據上論斷，應依刑事訴訟法第二百九十九條第一項前段，刑法第二十八條、第二百零
一條第一項、第二百十六條、第二百十條、第二百零五條、第五十五條、第三十八條
第一項第二款，罰金罰鍰提高標準條例第一條前段，判決如主文。
本案經檢察官葉志飛到庭執行職務
中      華      民      國    九十一    年     十一     月    二十六    日
                                      臺灣板橋地方法院刑事第四庭
                                          法  官    徐  子  涵
右正本證明與原本無異。
如不服本判決，應於判決送達後十日內向甲○提出上訴狀。
                                          書記官    彭  麗  紅
中      華      民      國      九十一      年    十二    月     十     日
附錄本案論罪科刑法條全文：
刑法第二百零一條
意圖供行使之用，而偽造、變造公債票，公司股票或其他有價證券者，處三年以上十
年以下有期徒刑，得併三千元以下罰金。
行使偽造、變造之公債票、公司股票或其他有價證券或意圖供行使之用收集或交付於
人者，處一年以上七年以下有期徒刑，得併科三千元以下罰金。
刑法第二百十六條
行使第二百十條至第二百十五條之文書者，依偽造、變造文書或登載不實事項或使登
載不實事項之規定處斷。
刑法第二百十條
偽造、變造私文書，足以生損害於公眾或他人者，處五年以下有期徒刑。
刑法第二百零五條
偽造、變造之有價證券、郵票或印花稅票及前條之器械、原料，不問屬於犯人與否，
沒收之。
附表：
   (1)本票一紙：票號為ＴＨ００１４０５號發票日為八十五年六月五日到期日為八
     十六年六月三十日面額八百萬元
   (2)偽造簽約日為八十五年六月五日之廣佳公司向己○○借款四百六十萬元之借據
     及借款切結書各乙份
